【裁判字號】    92,台上,1485
【裁判日期】    920710
【裁判案由】    返還不當得利
【裁判全文】
最高法院民事判決                              九十二年度台上字第一四八五號
    上  訴  人  戊○○
                乙○○
                丙○○
                丁○○
                甲○○
    共      同
    訴訟代理人  張雯峰律師
                奚淑芳律師
    上  訴  人  嘉義縣政府
    法定代理人  陳明文
    訴訟代理人  丁萬福律師
右當事人間請求返還不當得利事件，兩造對於中華民國九十年九月四日台灣高等法院
台南分院第二審判決︵八十九年度重上字第八七號︶，各自提起上訴，本院判決如左
：
    主  文
原判決關於駁回上訴人嘉義縣政府之上訴及命其再為給付，暨該訴訟費用部分廢棄，
發回台灣高等法院台南分院。
上訴人戊○○、乙○○、丙○○、丁○○、甲○○之上訴駁回。
第三審訴訟費用，除廢棄部分外，由上訴人戊○○、乙○○、丙○○、丁○○、甲○
○負擔。
    理  由
本件上訴人嘉義縣政府之法定代理人已變更為陳明文，茲據其聲明承受訴訟，核無不
合，應予准許，合先敘明。
次查上訴人戊○○、乙○○、丙○○、丁○○、甲○○︵下稱戊○○等五人︶起訴主
張：坐落嘉義縣義竹鄉○○段六九五、六九六、七九七、七九九、八００、八０二地
號土地︵下稱系爭土地︶為伊所共有，戊○○就該等土地應有部分各均為二分之一，
其餘四人各均為八分之一，對造上訴人嘉義縣政府自台灣光復後即無權占用系爭土地
興建房屋，迄民國八十八年十二月二十一日止始交還土地與伊。嘉義縣政府無法律上
原因占用系爭土地而受利益，致伊受有相當於租金之損害，伊得請求其返還自七十九
年一月一日起至交還土地之日止，按土地申報地價年息百分之十計算之不當得利共新
台幣︵下同︶一千二百八十三萬九千一百二十二元等情，依民法第一百七十九條規定
，求為命嘉義縣政府給付渠等五人一千二百八十三萬九千一百二十二元，並加付法定
遲延利息之判決。經第一審判命嘉義縣政府給付戊○○一百零三萬三千零七十四元，
給付乙○○、丙○○、丁○○、甲○○各二十五萬八千二百六十八元五角，駁回戊○
○等五人其餘之訴。嘉義縣政府就其敗訴部分提起上訴。戊○○等五人中除乙○○、
丙○○、丁○○、甲○○就其敗訴部分提起一部上訴，求為命嘉義縣政府各再給付渠
等一百三十四萬六千六百二十一元，並加付法定遲延利息之判決外，戊○○就敗訴部
分提起上訴，並擴張應受判決事項之聲明，求為命嘉義縣政府再給付戊○○五百三十
八萬六千四百八十七元，並加付法定遲延利息之判決。
嘉義縣政府則以：伊並非無權占用系爭土地，不構成不當得利；且伊使用該地已五十
餘載，早逾民法第一百二十六條規定之五年時效期間等語，資為抗辯。
原審以：系爭土地為戊○○等五人所共有，嘉義縣政府自三十四年間起無權占用該地
興建房屋，經戊○○等五人訴請法院判決嘉義縣政府拆屋還地確定在案，有土地登記
簿謄本、民事判決等件附卷可稽。嘉義縣政府無法律上之原因占用系爭土地，致戊○
○等五人受有相當於租金之損害，戊○○等五人請求嘉義縣政府返還相當於租金之不
當得利，應屬有據。惟對於相當於已罹於租金短期消滅時效之租金之利益，不得依不
當得利之法則，請求返還。戊○○等五人於八十九年四月十二日始提起本件訴訟，故
渠等請求自七十九年一月一日起至八十八年十二月二十一日止之不當得利，不應准許
。至渠等請求自八十四年四月十三日起至八十八年十二月二十一日止之不當得利，應
予准許。審酌系爭土地週遭為義竹鄉公所、鄉民代表會、農會、衛生所等機關，距離
新營客運車站、圖書館、第一攤販市場亦不遠，均僅一街之隔，生活機能甚為方便，
係義竹鄉之市集中心所在之區域，並參酌長榮不動產鑑定有限公司之鑑定報告書，記
載系爭土地及其附近土地合理租金遠大於申報地價年息百分之十等情，認戊○○等五
人請求依系爭土地申報地價總額年息百分之十計算嘉義縣政府所受相當於租金之利益
，尚屬適當。而嘉義縣政府占用系爭六九五、六九六、七九七、七九九、八００、八
０二地號土地面積依序為一二二‧四五、一０三‧六五、九五‧三一、七七‧二四、
七七八‧四八、二二０‧二九平方公尺，依該等土地各該年度申報地價年息百分之十
，及戊○○就該等土地應有部分各為二分之一、乙○○、丙○○、丁○○、甲○○各
為八分之一，計算戊○○等五人得請求嘉義縣政府返還自八十四年四月十三日至八十
八年十二月二十一日之不當得利，戊○○為一百三十五萬二千一百八十九元三角，其
餘四人各為三十三萬八千零四十七元三角，戊○○等五人於上開金額內本息之請求，
為有理由。第一審僅命嘉義縣政府給付戊○○一百零三萬三千零七十四元，給付乙○
○、丙○○、丁○○、甲○○每人各二十五萬八千二百六十八元五角，及加付法定遲
延利息，自有不足，嘉義縣政府尚應給付戊○○三十一萬九千一百十五元三角，給付
乙○○、丙○○、丁○○、甲○○各七萬九千七百七十八元八角，並均加付法定遲延
利息。爰將第一審所為戊○○等五人敗訴部分之判決，一部予以廢棄，改判命嘉義縣
政府再給付戊○○三十一萬九千一百十五元三角、再給付乙○○、丙○○、丁○○、
甲○○各七萬九千七百七十八元八角，及均加付法定遲延利息，並駁回戊○○等五人
其餘上訴及戊○○擴張之訴︵原判決主文漏載駁回戊○○擴張之訴︶，暨駁回嘉義縣
政府之上訴。
關於廢棄部分：
按基地租金之數額，除以基地申報地價為基礎外，尚須斟酌基地之位置，工商業繁榮
之程度，承租人利用基地之經濟價值及所受利益等項，並與鄰地租金相比較，以為決
定（本院六十八年台上字第三０七一號判例參照）。原審疏未斟酌嘉義縣政府利用系
爭基地之經濟價值及所受利益等項，遽命嘉義縣政府返還按系爭土地申報總價年息百
分之十計算之相當於租金之不當得利，不無可議。嘉義縣政府上訴論旨，指摘原判決
於其不利部分為不當，求予廢棄，為有理由。
關於駁回上訴部分：
查戊○○等五人請求嘉義縣政府再給付戊○○五百零六萬七千三百七十一元七角本息
、再給付乙○○、丙○○、丁○○、甲○○各一百二十六萬六千八百四十二元二角︵
上訴理由狀誤載為九五角︶本息部分，原審為渠等敗訴之判決，駁回渠等其餘上訴，
並駁回戊○○擴張之訴，認事用法均無不合。戊○○等五人上訴論旨，指摘原判決此
部分為不當，求予廢棄，為無理由。
據上論結，本件上訴人嘉義縣政府之上訴為有理由，上訴人戊○○、乙○○、丙○○
、丁○○、甲○○之上訴為無理由，依民事訴訟法第四百七十七條第一項、第四百七
十八條第一項、第四百八十一條、第四百四十九條第一項、第七十八條，判決如主文
。
中      華      民      國    九十二    年      七      月      十      日
                              最高法院民事第三庭
                                  審判長法官  林  奇  福
                                        法官  陳  國  禎
                                        法官  李  彥  文
                                        法官  陳  重  瑜
                                        法官  黃  秀  得
      右正本證明與原本無異
                                              書  記  官
中      華      民      國    九十二    年      七      月    二十五    日
                                                                        Ａ


司法院資訊處製作；財團法人民間司法改革基金會備份。
